【裁判字號】    97,易,766
【裁判日期】    970528
【裁判案由】    詐欺
【裁判全文】
臺灣臺北地方法院刑事判決               97年度易字第766號
公  訴  人  臺灣臺北地方法院檢察署檢察官
被      告  丁○○
上列被告因詐欺案件，經檢察官提起公訴（97年度偵字第2149號
），本院判決如下：
    主  文
丁○○無罪。
    理  由
一、公訴意旨略以：被告丁○○雖預見提供個人銀行帳戶供他人
    使用，可能幫助他人遂行詐欺犯行，仍基於幫助詐欺取財之
    未必故意，於民國96年7 月9 日以後某不詳時地，將自己所
    有之臺北富邦銀行敦北分行第000000000000號帳戶，提供予
    詐欺集團所屬之不詳人使用，幫助詐欺集團成員為詐騙行為
    。嗣於96年6 月26日，甲○○於台北市松山區○○○路46巷
    34 號4樓自宅上雅虎奇摩拍賣網站，向帳號「mimi5437」之
    賣家標得新台幣（下同）1,600 元服飾後，接獲自稱賣家之
    年籍不詳「林小姐」來電，佯稱因7-11誤將付款方式載為分
    期付款，要求提供信用卡公司電話，復接獲自稱「陳先生」
    之不詳年籍人士，電告甲○○取消分期付款，且須依其指示
    至提款機前操作退款，再陸續以不慎多扣除其帳戶內款項、
    銀行退款系統故障等詞為藉口，要求以無摺存款及提款機轉
    帳之方式，將款項存入所指定之前述被告所有帳戶內，使甲○○不疑有他，照其要求，於96年7 月22日凌晨，在台北市
    ○○○路234 號臺北富邦銀行內，無摺存款50,000、40,000
    及31,000元入被告上開帳戶，嗣甲○○於同日中午撥打165
    反詐騙專線詢問，始知受騙。綜上，因認被告涉犯刑法第30
    條第1 項、第339 條第1 項之幫助詐欺取財罪嫌等語。
二、按犯罪事實應依證據認定之，無證據不得推定其犯罪事實；
    而不能證明被告犯罪者，應諭知無罪之判決，刑事訴訟法第
    154條第2項、第301條第1項分別定有明文。又事實之認定，
    應憑證據，如未能發現相當證據，或證據不足以證明，自不
    能以推測或擬制之方法，為裁判基礎；且認定犯罪事實所憑
    之證據，雖不以直接證據為限，間接證據亦包括在內，然而
    無論直接證據或間接證據，其為訴訟上之證明，須於通常一
    般之人均不致有所懷疑，而得確信其為真實之程度者，始得
    據為有罪之認定，倘其證明尚未達到此一程度，而有合理之
    懷疑存在而無從使事實審法院得有罪之確信時，即應由法院
    為諭知被告無罪之判決，亦經最高法院40年台上字第86號、
    76年度台上字第4986號著有判例意旨可資參照。
三、本件公訴意旨認被告涉犯幫助詐欺取財罪嫌，無非係以被告
    自承開設有上開金融帳戶、被害人甲○○證述其受詐騙之情
    形，並有臺北富邦商業銀行函文、約定書、帳戶交易明細查
    詢表及自動櫃員機交易明細表等件資為論據。而經本院訊問
    後，被告則堅詞否認有何公訴意旨所指之犯行，辯稱：伊擔
    任美髮師有正常收入，每月薪資數萬元，不可能無故販賣或
    提供帳戶予他人使用，系爭帳戶係伊於96年7 月9 日為購買
    基金、保險而開設，密碼尚未變更，即連同存摺、密碼於同
    年月15日在華納威秀作秀時遺失，當時伊並不知悉存摺、密
    碼有遺失，係嗣後銀行人員打電話通知，伊才知悉已被列為
    警示帳戶等語。
四、經查：
  (一)被害人甲○○於96年6 月26日，於台北市松山區○○○路46
    巷34號4 樓自宅上雅虎奇摩拍賣網站，向帳號「mimi5437」
    之賣家標得1,600 元服飾後，接獲自稱賣家之年籍不詳「林
    小姐」來電，佯稱因7-11誤將付款方式載為分期付款，要求
    提供信用卡公司電話，復接獲自稱「陳先生」之不詳年籍人
    士，電告甲○○取消分期付款，且須依其指示至提款機前操
    作退款，再陸續以不慎多扣除其帳戶內款項、銀行退款系統
    故障等詞為藉口，要求以無摺存款及提款機轉帳之方式，將
    款項存入所指定之前述被告所有帳戶內，使甲○○不疑有他
    ，照其要求，於96年7 月22日凌晨，在台北市○○○路234
    號臺北富邦銀行內，無摺存款50,000、40,000 及31,000 元
    入被告上開帳戶，嗣甲○○於同日中午撥打165 反詐騙專線
    詢問，始知受騙等情，業據證人甲○○於警詢、偵訊時證述
    無訛，並有第一銀行與臺北富邦銀行自動櫃員機交易明細表
    及臺北富邦銀行敦北分行97年2 月5 日函文檢附對帳單查詢
    表在卷可佐，復為被告所不爭執，此部分事實堪以認定，合
    先敘明。
  (二)被告辯稱自己擔任美髮師有正常收入，每月薪資數萬元等情
    ，業據提出自己於96年1 月至12月任職興安美容院之在職證
    明書、員工薪資條與員工績效分配表為證（本院卷第14-25
    頁），由該薪資證明顯示，被告於96年間每月至少有3 萬元
    、最多可達6 萬餘元之薪資收入，則被告有無以市場行情約
    數仟元之代價將系爭帳戶販賣予他人使用，即非無疑。
 (三)由臺北富邦銀行敦北分行97年2 月5 日函文檢附約定書、基
   本資料表、對帳單查詢表等文件（偵卷第8-11頁），被告係
   於96年7 月9 日開戶，當時所留存營業地即為興安美容院之
   地址，且自開戶當日存入1,000 元後，直至同年月15日始有
   款項進出之情況。而證人即當時為被告辦理開戶事宜之臺北
   富邦銀行敦北分行理財專員乙○○，亦於本院審理時結證稱
   ：「（問：你們開戶時是否會審查客戶的住居所與銀行地緣
   關係？）答：會，我們會問客戶住所及工作地點，若住所與
   工作地點與銀行沒有地緣關係，我們會問開戶原因，本件也
   有問，當初是因被告於我們旁邊髮廊工作，我有打電話去照
   會過，確定被告於髮廊工作，所以我才同意被告開戶，...
   （問：被告有無跟你說過她存摺遺失的事情？）答：我記得
   開完戶沒有多久，我們主管來問我為何要幫被告開戶，因為
   被告帳戶變成警示戶，所以我主動問被告戶頭為何變成人頭
   戶的事情，被告一開始說她也不清楚，自己也覺得很驚訝，
   我就請被告去查詢，... （問：你為何說被告很驚訝？）答
   ：因我問被告時，被告也不知道，我從被告語氣中感覺被告
   很驚訝。... （問：被告找你開戶有無說明原因？）答：被
   告當時說對銀行的保險有興趣，想做一些投資等，我大概有
   介紹一些產品，但被告當時沒有決定。」（本院卷第36、37
   頁），其中關於被告開戶原因、列為警示帳戶等情，核與證
   人即當時擔任該行副理之丙○○於本院審理時結證所稱之情
   節相符（本院卷第35 頁） 。綜此，被告既係因準備購買保
   險、基金之用，始前往所任職美容院不遠之臺北富邦銀行敦
   北分行開戶，並在接獲該行專員告知自己所開設之帳戶已被
   列為警示帳戶時，表現出不清楚、非常驚訝之情況，則被告
   有無公訴意旨所指將系爭帳戶販賣或提供與他人使用之犯行
   ，亦非無疑。
  (四)公訴意旨雖謂被告關於系爭帳戶遺失一事前後供述不一，且
    於偵訊中所供在96年7 月15日遺失之時間，恰好即是系爭帳
    戶開始有大筆款項進出之時，顯見被告明知系爭帳戶已交付
    他人使用等語。惟查，按被告否認犯罪事實所持辯解縱使不
    能成立，除非有確實證據足以證明對於被告犯罪已無合理之
    懷疑外，不能遽為有罪之認定，刑事訴訟法規定被告有緘默
    權，被告基於「不自證己罪原則」，既無供述之義務，亦無
    真實陳述之義務，同時亦不負自證清白之責任，不能因被告
    未能提出證據資料證明其無罪，即認定其有罪。至法院審理
    刑事案件，檢察官之地位與民事原告地位相當，對於控訴被
    告犯罪事實的證明責任，自包括提出證據的責任與使審理事
    實之法院相信被告有犯罪事實的心證責任，必須使法院無合
    理之懷疑，始得認定被告有罪。本件被告並無動機販賣系爭
    帳戶與他人使用，且被告在接獲證人乙○○告知自己所開設
    之帳戶已被列為警示帳戶時，猶表現出不清楚、非常驚訝之
    情況，均已如前述，檢察官所提證據即尚未使法院達到「通
    常一般人均毫無合理懷疑」之確信程度。且被告於警詢、偵
    訊及本院審理時，均一再供稱係於95年7 月15日華納威秀作
    秀時即遺失，並未有前後供述不一之情況，至於被告所供關
    於報案、掛失、有無接獲電話等細節雖有不一致之情況，亦
    屬人情之常。況被告於96年7 月23日接獲證人乙○○之告知
    後，隨即去電臺北富邦銀行人員詢問相關事宜，亦據提出遠
    傳電信通話明細表為證（本院卷第40頁），顯見被告確實如
    證人乙○○所稱在接獲告知時因不清楚而非常驚訝之情為可
    採信，亦即被告對於事情發生始末並不清楚，才會有前後供
    述不一之情況，尚難據此認定被告有本件犯行。
五、綜上所述，本件被告所有上述臺北富邦銀行帳戶存摺、提款
    卡、密碼既可能係因遺失或失竊而遭人盜用，且被告並無販
    賣上開帳戶供他人使用之動機與目的，即有合理懷疑存在，
    則公訴人所舉之證據，尚無法證明被告確有幫助詐欺取財之
    犯意。本院對於卷內訴訟資料經逐一剖析，參互審酌，尚無
    從獲得有罪之心證，揆諸前開法律規定及判例意旨所示，應
    諭知被告無罪之判決，以示慎斷。
據上論斷，應依刑事訴訟法第301條第1項，判決如主文。
本案經檢察官高怡修到庭執行職務。
中    華    民    國    97    年    5     月    28    日
                  刑事第六庭  審判長法  官  周占春
                                    法  官  林晏如
                                    法  官  林孟皇
本正本證明與原本無異。
如不服本判決，應於判決送達後10日內向本院提出上訴狀（應抄
附繕本）。告訴人或被害人如對於本判決不服者，應具備理由請
求檢察官上訴，其上訴期間之計算係以檢察官收受判決正本之日
期為準。
                                    書記官  宋德華
中    華    民    國    97    年    5     月    28    日


司法院資訊處製作；財團法人民間司法改革基金會備份。
